臺灣高等法院民事判決　　　　　　　　　 96年度上字第277號
上　訴　人　丙○○
　　　　　　　　　　　號6樓
　　　　　　威帝建設股份有限公司
上　一　人
法定代理人　甲○○
共　　　同
訴訟代理人　陳怡珍律師
　　　　　　黃勝文律師
複　代理人　游婷妮律師
被　上訴人　乙○○
訴訟代理人　黃碧芬律師
　　　　　　洪良凡律師
上列當事人間請求債務不履行損害賠償事件，上訴人對於中華民
國96年2月26日臺灣臺北地方法院95年度訴字第10121號第一審判
決提起上訴，並為訴之追加，本院於96年7月17日言詞辯論終結
，判決如下：
    主  文
上訴及追加之訴均駁回。
第二審及追加之訴訴訟費用由上訴人負擔。
    事實及理由
一、程序方面：
    按第二審訴之變更或追加，非經他造同意不得為之，但請求
    之基礎事實同一者、不甚礙被告之防禦及訴訟之終結者，不
    在此限，民事訴訟法第446條第1項、第255條第1項第2款、
    第7款定有明文。本件上訴人於原審依民法第280條但書、第
    281條之規定請求，嗣於本院審理時追加依民法第184條第1
    項後段、第226條之規定請求，本院認請求之基礎事實均是
    兩造對其他共有人高美汝、高雪里依土地法第34條之1第3項
    之規定，就該2人應得之對價或補償所負之連帶債務，最終
    是否應由被上訴人負全部清償責任所產生之紛爭，其基礎事
    實於社會生活上可認為同一，且其證據資料於審理中具有一
    體性，得予審理追加請求時利用，且不甚礙被上訴人之防禦
    及訴訟終結，雖被上訴人不同意，依上開規定，亦應准許。
二、上訴人起訴主張：兩造與訴外人高美汝、高雪里、汪高美原
    係坐落台北市○○區○○段3小段486地號土地（下稱系爭土
    地）共有人，其所有權應有部分上訴人丙○○1/8，上訴人
    威帝建設股份有限公司（下稱威帝公司）27/96，被上訴人
    1/2，高美汝、高雪里、汪高美各1/32。嗣兩造於民國83年
    11月間決定提供系爭土地與訴外人航榮建設股份有限公司（
    下稱航榮公司）合建房屋，惟高美汝、高雪里不同意，兩造
    乃依土地法第34條之1第1項規定，以83年11月17日存證信函
    通知高美汝、高雪里處分土地，嗣與汪高美分別與航榮公司
    簽訂合建契約，約定合建後之房屋由地主分得60％，建商分
    得40％。迨兩造於86年3月3日以存證信函通知高美汝、高雪
    里分得之房屋在B戶第7層（下稱系爭房屋）面積各5.966坪
    即應有部分各3856/10000或折算現金各新台幣（下同）2,18
    3,700元。惟高美汝、高雪里無法單獨取得B戶7樓全戶所有
    權，遂先以航榮公司為起造人，俟房屋建築完成後，兩造共
    同商請航榮公司將系爭房屋移轉所有權應有部分予高美汝、
    高雪里，詎遭地政機關駁回，故暫時將系爭房屋登記航榮公
    司所有。被上訴人明知兩造就移轉系爭房屋之應有部分各38
    56/10000予高美汝、高雪里負連帶債務，竟執其對航榮公司
    勝訴之確定判決，向法院聲請強制執行，致系爭房屋由第三
    人拍定，使兩造應移轉所有權應有部分予高美汝、高雪里之
    連帶債務陷於給付不能。嗣高美汝訴請兩造連帶給付補償金
    2, 183,700元及法定利息，經原審94年度訴字第2153號判決
    、本院95年上字第247號判決勝訴確定，為避免高美汝強制
    執行，丙○○即清償本息、訴訟費用327,385元，威帝公司
    清償736,615元，另將應給付予高雪里之978,900元（丙○○
    負擔301,200元、威帝公司負擔677,700元）提存，以免訟累
    ，計丙○○受有628,585元損害、威帝公司受有1,414,315元
    損害，爰依民法第280條但書、第281條、第184條第1項後段
    、第226條規定，聲明請求：(一)被上訴人應給付丙○○628,
    585元、威帝公司1,414,315 元，及均自起繕本送達翌日起
    至清償日止，按年息5％計算之利息。(二)願供擔保請准宣告
    假執行。
三、被上訴人則以：兩造於83年11月間通知高美汝、高雪里依土
    地法第34條之1第1項規定處分系爭土地，即應依同條第3項
    對高美汝、高雪里應得之對價或補償，負連帶清償責任，此
    係因兩造行使土地法第34條之1第1項共有人之處分權而生債
    務，非伊強制執行航榮公司財產所致，況上訴人僅就自己應
    分攤之金額付款予高美汝、高雪里，未代被上訴人清償，自
    不能依民法第280條但書、第281條規定對伊求償。況航榮公
    司積欠伊債務，伊執勝訴確定判決聲請強制執行，係依法行
    使權利，無侵權行為可言，又兩造間無將系爭建物移轉所有
    權應有部分之協議存在，自無給付不能之問題等語，資為置
    辯。
四、原審為上訴人全部敗訴之判決，上訴人不服，提起上訴，聲
    明：(一)原判決廢棄。(二)被上訴人應給付丙○○628,585元、
    威帝公司1,414,315元，及均自起繕本送達翌日起至清償日
    止，按年息5％計算之利息。(三)願供擔保請准宣告假執行。
    被上訴人之答辯聲明：(一)上訴駁回。(二)如受不利判決，願供
    擔保請准宣告免假執行。
五、兩造不爭執事項如下：
  (一)系爭土地面積316平方公尺，由兩造及高美汝、高雪里、汪
    高美共有，其中所有權應有部分被上訴人1/2，丙○○1/8，
    威帝公司27/96，高美汝、高雪里、汪高美各1/32（土地登
    記謄本見原審卷第11頁、第12頁）。
  (二)航榮公司以兩造名義以83年11月17日台北24支郵局第1377號
    存證信函通知高美汝、高雪里將依土地法第34條之1規定，
    處分系爭土地（存證信函見原審卷第13頁至第18頁）。
  (三)兩造及汪高美分別於83年8月23日、83年9月14日與航榮公司
    簽立合作興建房屋契約書，由兩造及汪高美出具土地使用同
    意書申請建築執照，所建房屋地主分得60％，建商分得40％
    （契約書見原審卷第19頁至第32頁）。
  (四)兩造以86年3月3日台北57支郵局第127號存證信函通知高美
    汝、高雪里，可依合建契約分得系爭房屋單價換算取得19.
    722平方公尺，面積未達一戶，故先登記建商為起造人（存
    證信函見原審卷第33頁至第36頁）。
  (五)系爭房屋係以航榮公司名義當起造人，並未移轉登記予高美
    汝、高雪里。
  (六)被上訴人執其與航榮公司間之原審93年度訴字第295號勝訴
    確定判決，就系爭房屋聲請強制執行，嗣由第三人拍定。
  (七)原審94年度訴字第2153號、本院95年度上字第247號判決兩
    造應連帶給付高美汝2,183,700元及自94年5月20日起至清償
    日止，按年息5％計算之利息（判決書見原審卷第49頁至第
    59頁）。嗣丙○○以面額1,064,000元（即327,385元＋736,
    615元）之支票給付高美汝以支付上訴人應分攤之金額；另
    上訴人將應分攤之金額978,900元（即301,200元＋677,700
    元）為高雪里辦理提存，以為清償（清償協議書、支票影本
    、提存書見原審卷第93頁至第100頁、原證15）。
  (八)被上訴人依清償協議書交付面額1,309,500元（含應分攤本
    金1,204,800元、利息、訴訟費用）之支票予高美汝（清償
    協議書見原審卷第106頁、第107頁）。
六、兩造爭執事項如下：
    上訴人可否依民法第280條但書、第281條、第184條第1項後
    段、第226條之規定請求被上訴人給付丙○○628,585元，威
    帝公司1,414,315元及均自起訴狀繕本送達翌日起至清償日
    止按年息5％計算之利息？
七、本院得心證之理由：
    按當事人主張有利於己之事實者，就其事實有舉證之責任，
    民事訴訟法第277條前段定有明文。又「民事訴訟如係由原
    告主張權利者，應先由原告負舉證之責，若原告先不能舉證
    ，以證實自己主張之事實為真實，則被告就其抗辯事實即令
    不能舉證，或其所舉證據尚有疵累，亦應駁回原告之請求」
    ，最高法院17年上字第917號判例參照。本件上訴人以民法
    第280條但書、第281條、第184條第1項後段、第226條規定
    為請求權基礎起訴請求，既為被上訴人所否認，則依前揭規
    定，上訴人應就符合上開條文所定之構成要件，此有利於己
    之事實，負舉證責任，如不能舉證以實其說，即應駁回其請
    求。經查：
  (一)兩造依土地法第34條之1第1項之規定行使對共有物之處分權
    ，提供系爭土地與航榮公司合建房屋，其等依同條第3項之
    規定，對於未同意處分共有物之其他共有人高美汝、高雪里
    ，應得之對價或補償，負有連帶清償責任，此為兩造所是認
    ，且為基於法律規定而生之連帶債務，合先敘明。
  (二)按數宗給付中，有自始不能或嗣後不能給付者，債之關係僅
    存在於餘存之給付。但其不能之事由，應由無選擇權之當事
    人負責者，不在此限，民法第211條定有明文。
    1.本件觀之兩造於86年3月3日寄予高美汝、高雪里之台北57
      支局第127號存證信函，該函文記載「．．擬就台端（指
      高美汝、高雪里）應分得部分詳予計算如後附表檢討式，
      茲再函通知，請配合辦理相關手續．．。」（存證信函見
      原審卷第34頁），另檢視該存證信函所附之附表，除詳細
      計算高美汝、高雪里以系爭土地所有權應有部分換算，可
      取得房屋5.289坪、停車位0.104個車位外，且以房屋每坪
      單價38.142萬元、停車位每個160萬元計算，則高美汝、
      高雪里折算成現金可得218.37萬元，再以第七層房屋訂價
      每坪36.5萬元計算，得出可分7樓房屋5.966坪之結論，其
      載明「．．綜合以上所計算，台端（指高美汝2人）總得
      210.73萬元＋16.64萬元＝218.37萬元，218.37萬元÷36.
      5萬元（第7層訂價）＝5.966坪．．台端可分得之七樓房
      屋坪數或折算現金218.37萬元」字句（見原審卷第43頁）
      。如兩造對高美汝、高雪里所負之連帶債務內容，僅限於
      移轉B戶第7層房屋面積5.966坪所換算之所有權應有部分
      各3856/10000時，即無須再計算折算成現金之數額，由上
      開存證信函及附表，顯示兩造對高美汝、高雪里所負之連
      帶債務內容係「分得B戶7樓面積5.966坪，即B戶7樓所有
      權應有部分3856/10000」或「折算現金2,183,700元」，
      為選擇之債，且該選擇權係在高美汝、高雪里。故上訴人
      主張連帶債務內容限於分得B戶7樓面積5.966坪，即所有
      權應有部分3856/10000，無折算現金云云，因與上開附表
      所示不符，自非可信。
    2.系爭房屋以航榮公司名義為起造人，並登記為第一次登記
      之所有權人，有建物所有權狀、異動索引為憑（見原審卷
      第38頁、第47頁），嗣航榮公司積欠被上訴人622,481元
      債務，被上訴人執其對航榮公司之原審93年度訴字第295
      號勝訴確定判決為執行名義，聲請強制執行系爭房屋，而
      由第三人拍定等情，亦有前揭第295號判決、確定證明書
      及建物謄本可參（見原審卷第71頁至第73頁、第46頁）。
      由卷附之系爭房屋異動索引（見原審卷第47頁）顯示系爭
      房屋於94年3月16日因拍賣而移轉為第三人所有，則兩造
      對高美汝、高雪里所負之連帶債務，其中「分得B戶7樓面
      積5.966坪，即B戶7樓所有權應有部分3856/10000」此一
      給付，已為嗣後給付不能。參以事後高美汝依土地法第34
      條之1第3項之規定，起訴請求兩造應連帶給付2,183,700
      元，高美汝主張「航榮公司應給付原告（指高美汝）之房
      屋B戶第7層業遭法院拍賣，當依合建定價折算現金2,183,
      700元給付原告等語」（見本院卷第49頁反面第21行至第
      24行），高美汝顯已行使選擇權，將兩造應負之連帶債務
      特定為「折算現金2,183,700元」，高雪里雖未行使選擇
      權，但因「分得B戶7樓面積5.966坪，即B戶7樓所有權應
      有部分3856/10000」已屬嗣後給付不能，是其與兩造之債
      之關係，亦僅存於請求兩造連帶給付現金2,183,700元，
      足可認定。
    3.綜上，兩造對高美汝、高雪里依土地法第34條之1第3項之
      規定所應負之連帶債務，其債之關係僅存於就給付高美汝
      、高雪里各2,183,700元金錢債務，負連帶清償之責。
  (三)按連帶債務人中之一人，因清償、代物清償、提存、抵銷或
    混同，致他債務人同免責任者，得向他債務人請求償還各自
    分擔之部分，並自免責時起之利息，民法第281條第1項定有
    明文。又連帶債務人中之一人為清償，無論為全部或一部之
    清償，對債權人而言，於清償範圍內，其他債務人固同免其
    責。惟同免責任之數額若未超過該債務人自己應分擔部分，
    則就連帶債務人內部關係而言，僅係履行其自己之債務，自
    不得對他債務行使求償權，最高法院77年度台上字第403號
    判決意旨參照。查兩造應連帶給付高美汝2,183,700元及自
    94年5月20日起至清償日止，按年息5％計算之利息，業經原
    審94年度訴字第2153號、本院95年度上字第247號判決確定
    （判決書見原審卷第49頁至第59頁）。嗣丙○○、威帝公司
    與高美汝達成清償協議，同意就本金部分由威帝公司負擔9/
    29（即677,700元）、丙○○負擔4/29（即301,200元），利
    息各算至95年12月1日止，並由丙○○以面額1,064,000元之
    支票交付予高美汝，以清償上訴人依清償協議應分攤之金額
    ；另上訴人亦將對高雪里應分攤之金額978,900元為高雪里
    辦理提存，以為清償（95年12月1日清償協議書、支票影本
    、提存書、提存通知書見原審卷第93頁至第100頁、原證15
    、原證16）。而被上訴人亦依與高美汝之清償協議，將本金
    應分攤比例16/29，即1,204,800元連同利息、訴訟費用等，
    開立面額1,309,500元支票交付予高美汝以為清償（95年12
    月13日清償協議書、支票見原審卷第106頁、第107頁）。
    則就上訴人而言，其對高美汝、高雪里之清償，均未超過上
    訴人自己應分擔部分，為上訴人所是認（見本院卷第74頁）
    則就連帶債務人內部關係而言，僅係履行其自己之債務，並
    不得對他債務行使求償權。故上訴人依民法第281條之規定
    ，對被上訴人求償，於法無據。
  (四)次按民法第280條固規定：「連帶債務人相互間，除法律另
    有規定或契約另有訂定外，應平均分擔義務。但因債務人中
    之一人應單獨負責之事由所致之損害及支付之費用，由該債
    務人負擔」，惟如前述，兩造對高美汝、高雪里所應負之連
    帶債務，其債之關係僅存在於給付高美汝、高雪里各2,183,
    700元金錢債務負連帶清償之責。兩造對高美汝之部分已清
    償完畢，就高雪里之部分，上訴人係依內部應分攤比例辦理
    提存，被上訴人雖尚未清償其應分攤之部分，惟上訴人亦未
    代被上訴人清償，如因被上訴人遲延給付而衍生之損害（例
    如增加遲延利息之支出及其他費用），上訴人始得依民法第
    280條但書之規定，請求被上訴人自行負擔。上訴人並不能
    依民法第280條但書之規定，請求被上訴人負擔上訴人已清
    償而屬於自身應分攤之數額，故上訴人依民法第280條但書
    之規定求償，亦屬無據。
  (五)另民法第184條第1項後段規定「故意以背於善良風俗之方法
    ，加損害於他人者，亦同」，以「背於善良風俗」為其構成
    要件之一，所謂善良風俗指一般道德觀念而言。又「被上訴
    人為確保其損害賠償權，而聲請假扣押，不能謂其主觀上有
    故意以背於善良風俗之方法，加損害於上訴人，蓋假扣押究
    屬債權人依法保全其債權得受清償之正當方法，何有背於善
    良風俗方法之可言」，最高法院78年台上字第1040號判決意
    旨參照。本件被上訴人因航榮公司積欠其622,481元債務，
    乃執其對航榮公司之原審93年度訴字第295號確定勝訴判決
    為執行名義，聲請強制執行系爭房屋，而經由第三人拍定等
    情，已如前述，則被上訴人為確保其債權而聲請強制執行，
    不能謂其主觀上有故意以背於善良風俗之方法，加損害於上
    訴人，就客觀上而言，強制執行係法律所定實現債權之正當
    程序，亦非屬背於善良風俗之方法，故上訴人依民法第184
    條第1項後段之規定對被上訴人求償云云，於法不合。
  (六)上訴人再主張依民法第226條之給付不能損害賠償請求權為
    請求權基礎云云，惟民法第226條第1項規定：「因可歸責於
    債務人之事由，致給付不能者，債權人得請求賠償損害」，
    係指雙務契約之一方當事人有不能給付者，他方當事人得對
    之請求損害賠償。本件兩造係依土地法第34條之1第3項之規
    定，對於其共有人高美汝、高雪里應得之對價或補償，負連
    帶清償責任，係基於法律規定而生之連帶債務。在上訴人與
    被上訴人之間，並無一雙務契約存在，故上訴人引用民法第
    226條第1項之規定，對被上訴人求償，顯係誤會。況系爭房
    屋係因法院為強制執行行為，被第三人拍定，而致所有權移
    轉為拍定人所有，原所有權人航榮公司無法移轉系爭房屋所
    有權應有部分各3856/10000予高美汝、高雪里，尚難認係因
    被上訴人為強制執行之聲請行為所致，是上訴人認系爭房屋
    無法移轉所有權應有部分各3856/10000予高美汝、高雪里，
    為可歸責予被上訴人之行為云云，亦屬無據。
  (七)綜上，本件上訴人並不能舉證證明符合民法第280條但書、
    第281條、第184條第1項後段、第226條規定之構成要件，故
    其以上開請求權基礎，請求被上訴人應賠償損害云云，於法
    不合。
八、從而，上訴人依民法第280條但書、第281條之規定，請求
    被上訴人應給付丙○○628,585元，威帝公司1,414,315元及
    均自起訴狀繕本送達翌日起至清償日止，按年息5％計算之
    利息，為無理由，不應准許。原審為上訴人敗訴之判決，並
    駁回其假執行之聲請，核無不合，上訴意旨猶執前詞指摘原
    判決不當，求予廢棄改判，為無理由，其上訴應予駁回。另
    上訴人於本院追加依民法第184條第1項後段、第226條之規
    定請求，亦無理由，不應准許，此部分追加之訴，應予駁回
    。
九、本件因事證已臻明確，兩造其餘攻擊、防禦及提出之證據資
    料，均經本院審酌後，認對判決結果不生影響，爰無庸一一
    論述，附此說明。
十、據上論結，本件上訴及追加之訴均為無理由，依民事訴訟法
    第449條第1項、第78條、第85條第1項，判決如主文。
中　　華　　民　　國　　96　　年　　7 　　月　　31　　日
  　　　　　　　　　民事第十六庭
                      　審判長法　官  沈方維
　　  　　　　　　　　        法　官  張競文
　　　  　　　　　　　        法　官  呂淑玲
正本係照原本作成。
如不服本判決，應於收受送達後20日內向本院提出上訴書狀，其
未表明上訴理由者，應於提出上訴後20日內向本院補提理由書狀
（均須按他造當事人之人數附繕本）上訴時應提出委任律師或具
有律師資格之人之委任狀；委任有律師資格者，另應附具律師資
格證書及釋明委任人與受任人有民事訴訟法第466條之1第1項但
書或第2項（詳附註）所定關係之釋明文書影本。
中　　華　　民　　國　　96　　年　　7 　　月　　31　　日
　　　　　　　　　　　　　　　書記官  明祖全
附註：
民事訴訟法第466條之1（第1項、第2項）：
對於第二審判決上訴，上訴人應委任律師為訴訟代理人。但上訴
人或其他法定代理人具有律師資格者，不在此限。
上訴人之配偶、人、中央或地方機關時，其所屬專任人員具有律
師資格並經法院認為適當者，亦得為第三審訴訟代理人。三親等
內之血親、二親等內之姻親，或上訴人為法
